【裁判字號】    89,判,3257
【裁判日期】    891123
【裁判案由】    營利事業所得稅
【裁判全文】
最  高  行  政  法  院  判  決                  八十九年度判字第三二五七號
    原      告  荃榮電子企業有限公司
    代  表  人  甲○○
    被      告  財政部臺北市國稅局
    代  表  人  張盛和
右當事人間因營利事業所得稅事件，原告不服行政院中華民國八十八年三月十五日台
八八訴字第○九八一一號再訴願決定，提起行政訴訟。本院判決如左：
    主  文
原告之訴駁回。
訴訟費用由原告負擔。
    事  實
緣原告八十四年度營利事業所得稅結算申報，列報全年所得額為虧損新台幣（下同）
八、二九二、○九八元。被告以其於一至九月每月底提列存貨跌價損失五○○、○○
○元，俟實際出售時，先將帳上備底存貨跌價損失沖轉，若備底存貨跌價損失帳面金
額為零時，則直接列報存貨跌價損失，與行為時所得稅法第四十四條第一項規定不合
；又原告相關存貨跌價損失共開立七張發票，其中三筆銷售予駱洋股份有限公司（以
下簡稱駱洋公司）及葆憲實業有限公司（以下簡稱葆憲公司），產生毛利二四、九六
六元，其餘四筆開立二聯式發票固無抬頭，惟出貨單之客戶名稱卻均為原告，認所列
報之存貨跌價損失七、○○二、七四二元係屬虛列，惟核定之所得額仍為虧損，乃依
行為時所得稅法第一百十條第三項規定按所漏稅額處以○．五倍之罰鍰八七○、三○
○元。原告不服，申經復查結果，未准變更，循序提起訴願、再訴願，亦遭決定駁回
，遂提起行政訴訟，茲摘敘兩造訴辯意旨如次：
原告起訴意旨略謂：
 一、本公司係以買賣電子零組件為主，因其市價波動頗大，為穩健原則及反映存貨
     價值，乃依一般公認會計原則，於八十四年度逐月針對市價大幅跌落或過時瑕
     疵之存貨提列跌價損失，此跌價損失帳列於「營業費用之其他費用」項下，並
     貸記「備抵存貨跌價損失」。而此提列備抵跌價損失之存貨均已於當年底前出
     售，故有關跌價損失均已實現，並無所得稅法第四十四條所謂成本與市價之適
     用問題，而帳上於存貨出售時亦僅針對原存貨成本扣除跌價損失後之淨額列記
     銷貨成本，亦即出售之成本等於原進貨成本，故相關費用及成本並無多列之問
     題。
 二、原復查駁回理由謂「．．．，其餘四筆開出二聯式發票，固無抬頭，惟出貨單
     之客戶名稱卻均為申請人，所列報存貨跌價損失七、○○二、七四二元認屬虛
     列，．．．」云云，此乃不了解企業之實務作業，概出貨單乃內部單據，出貨
     單之客戶名稱均為原告，係因系爭存貨乃過時瑕疵品，有人買即出貨，不論對
     象，且為個人，故開出無抬頭之二聯式發票，而出貨單乃電腦印製，客戶名稱
     無法空白，故打入原告名稱。今被告以此即認定虛列，並處以罰鍰，實屬荒謬
     。
 三、系爭存貨係屬呆滯瑕疵品之出售無誤，並非純為報廢，今稽徵機關認定為報廢
     而以商品報廢未依營利事業所得稅查核準則第一百零一條之一規定向稽徵機關
     報備，進而認定列報之存貨跌價損失七、○○二、七四二元係虛列，顯有不妥
     。概此存貨跌價損失實際係銷貨成本，今僅將銷貨成本轉為營業費用之其他費
     用項下，對課稅所得並無影響，且原告公司銷貨成本亦有完整之進銷存明細，
     即使認定為報廢，亦僅可因未依法報備而剔除跌價損失之認定，並未有虛列或
     多列費用之情形；且從另一角度觀之，若原告原帳務處理依一般成本結轉方式
     ，於銷售時，將存貨價格直接作為銷貨成本，而未逐月認列存貨備抵跌價損失
     ，而此兩種處理方式對當年度之課稅所得影響相同，故被告僅因帳務處理方式
     不同而科處原告罰鍰，顯有不妥。
 四、綜上所述，請求判決撤銷再訴願決定、訴願決定及原處分等語。
 被告答辯意旨略謂：
 一、本件原告不服本局之原查核定，申經復查結果，以原告於八十四年一月至九月
     ，每月底提列存貨跌價損失各五○○、○○○元，未列明存貨品名、數量、成
     本及市價，而於出售存貨時，將出售價格列為銷貨收入及銷貨成本，存貨成本
     與銷貨成本之差額則沖轉備抵存貨跌價損失，若備抵存貨跌價損失沖轉為零時
     ，則直接列報存貨跌價損失，與行為時所得稅法第四十四條第一項規定不合。
     又據簽證會計師八十五年十月九日補充說明，部分係出售瑕疵品及呆滯品而直
     接列報存貨跌價損失，且存貨跌價損失應屬銷貨成本，因帳列科目不當，致產
     生誤解，所有出售報廢品均已開立發票及帳列銷貨收入。惟原告商品報廢並未
     依查核準則第一百零一條之一規定向稽徵機關報備，而逕予列報存貨跌價損失
     七、○○二、七四二元，有總分類帳影本，分錄說明書及會計師八十五年十月
     九日說明函附案可稽，其虛列費用事證明確，本局處以罰鍰，並無不合，乃未
     准變更。原告仍然不服，提起訴願，經財政部訴願決定除持與本局相同之論見
     外，並以原告有關存貨跌價損失分錄七筆，其中三筆銷售予駱洋公司及葆憲公
     司，產生毛利二四、九六六元，其餘四筆開立二聯式發票而無抬頭，開立發票
     金額分別為五、○○○元、一、○○○元、一、二七七元及五○○元，原始存
     貨成本為二、八九八、五一○元、一、二○四、一六九元、二、六四一、七○
     九元及二六五、七六○元，產生存貨跌價損失七、○○二、七四二元，據簽證
     會計師八十五年十月九日補充說明係出售報廢品，統一發票內亦註記為報廢品
     ，是原告瑕疵品、呆滯品之報廢未依規定向稽徵機關報備，逕予列報存貨跌價
     損失，申報於其他費用項下，其虛列費用之事證明確，所訴核不足採，遂駁回
     其訴願。行政院再訴願決定亦持相同之論見，駁回再訴願。茲原告復執前詞爭
     執，仍難認為有理由。
二 、綜上論述：原處分及所為復查、訴願、再訴願決定並無違誤，請判決駁回原告
     之訴等語。
     理  由
按「商品、原料、物料、在製品、製成品、副產品等盤存之估價，以成本為準；成本
高於時價時，納稅義務人得以時價為準；成本或時價不明時，由該管稽徵機關用鑑定
或估定方法決定之。」「納稅義務人已依本法規定辦理結算申報，但對依本法規定應
申報課稅之所得額有漏報或短報情事者，處以所漏稅額兩倍以下之罰鍰。」「營利事
業因受獎勵免稅或營業虧損，致加計短漏之所得額後仍無應納稅額者，應就短漏之所
得額依當年度適用之營利事業所得稅稅率計算之金額，分別依前兩項之規定倍數處罰
。」為行為時所得稅法第四十四條第一項、第一百十條第一項及第三項所規定。又商
品或原料、物料等因過期、變質、破損無法久存，已於事實發生後十五日內檢具清單
報請該管稽徵機關派員勘查監毀，或事業主管機關監毀並取具證明文件，經查明屬實
者，應予認定，為行為時營利事業所得稅查核準則（以下簡稱查核準則）第一百零一
條之一第一款所明定。本件原告八十四年度營利事業所得稅結算申報，列報全年所得
額為虧損八、二九二、○九八元。被告以其於一至九月每月底提列存貨跌價損失五○
○、○○○元，俟實際出售時，先將帳上備底存貨跌價損失沖轉，若備底存貨跌價損
失帳面金額為零時，則直接列報存貨跌價損失，與行為時所得稅法第四十四條第一項
規定不合；又原告相關存貨跌價損失共開立七張發票，其中三筆銷售予駱洋股份有限
公司（以下簡稱駱洋公司）及葆憲實業有限公司（以下簡稱葆憲公司），產生毛利二
四、九六六元，其餘四筆開立二聯式發票固無抬頭，惟出貨單之客戶名稱卻均為原告
，認所列報之存貨跌價損失七、○○二、七四二元係屬虛列，惟核定之所得額仍為虧
損，乃依行為時所得稅法第一百十條第三項規定按所漏稅額處以○．五倍之罰鍰八七
○、三○○元。原告訴稱系爭提列跌價損失之存貨均已出售，故損失已實現，並無所
得稅法第四十四條問題。而帳上僅將銷貨成本轉列存貨跌價損失，並無相關費用成本
多列之問題。又系爭存貨購買者為個人，故開出無抬頭之二聯式發票，出貨單電腦作
業客戶名稱無法空白，故打入原告名稱。再者，系爭存貨係屬呆滯瑕疵品之出售無誤
，並非純為報廢。即使認定為報廢，亦僅可因未報備而剔除，並未有虛列費用從而處
罰之理云云。按存貨之估價以成本為準，成本高於時價時，納稅義務人得以時價為準
。原告主張為反應市價，乃提列存貨跌價損失，惟原告一月至九月每月定額提列五○
○、○○○元存貨跌價損失，未列明存貨品名、數量、成本及市價，並未明確舉出究
何項存貨成本高於市價，亦無積極證據證明市價已低於成本。而於出售存貨時，將出
售價格列為銷貨收入及銷貨成本，存貨成本與銷貨成本之差額則沖轉備抵存貨跌價損
失，若備抵存貨跌價損失沖轉為零時，則直接列報存貨跌價損失，顯與行為時所得稅
法第四十四條第一項規定不合。又原告有關存貨跌價損失分錄七筆，其中三筆銷售予
駱洋公司及葆憲公司，產生毛利二四、九六六元，其餘四筆開立二聯式發票而無抬頭
，其雖列為銷貨收入，惟出貨單之客戶名稱卻均為原告，且開立發票金額分別為五、
○○○元、一、○○○元、一、二七七元及五○○元，原始存貨成本為二、八九八、
五一○元、一、二○四、一六九元、二、六四一、七○九元及二六五、七六○元，產
生存貨跌價損失七、○○二、七四二元，有出貨單附原處分卷可證，其銷售金額低於
成本極鉅，惟並無積極事證證明市價業已減損，亦難以認定係商品出售之虧損。且據
簽證會計師八十五年十月九日補充說明，部分係出售瑕疵品及呆滯品而直接列報存貨
跌價損失，且存貨跌價損失應屬銷貨成本，因帳列科目不當，致產生誤解，所有出售
報廢品均已開立發票帳列銷貨收入等語。惟原告商品報廢並未依查核準則第一百零一
條之一規定向稽徵機關報備，而逕予列報存貨跌價損失七、○○二、七四二元，有總
分類帳影本、分錄說明書及會計師八十五年十月九日說明函附案可稽，系爭貨品既已
出售，何以報列存貨跌價損失？其虛列費用事證甚為明確。本件既無積極事證證明系
爭貨存之市價低於成本，復未能證明係屬商品出售之虧損，被告以原告列報之存貨跌
價損失七、○○二、七四二元係屬虛列，予以科處所漏稅額○．五倍之罰鍰計八七○
、三○○元，揆諸首揭規定並無不符，一再訴願決定遞予維持，亦無不當，原告起訴
論旨，難認有理由，應予駁回。
據上論結，本件原告之訴為無理由，爰依行政訴訟法施行法第二條、行政訴訟法第九
十八條第三項前段，判決如主文。
中    華    民    國     八十九      年     十一     月     二十三      日
                    最 高 行 政 法 院  第 三 庭
                                審 判 長 法  官      曾  隆  興
                                         法  官      劉  鑫  楨
                                         法  官      徐  樹  海
                                         法  官      鄭  淑  貞
                                         法  官      林  家  惠
右  正  本  證  明  與  原  本  無  異
                                         法院書記官  阮  桂  芬
中    華    民    國     八十九      年     十一     月     二十四      日


司法院資訊處製作；財團法人民間司法改革基金會備份。
